【裁判字號】    90,判,1340
【裁判日期】    900802
【裁判案由】    農保
【裁判全文】
最  高  行  政  法  院  判  決                    九十年度判字第一三四○號
    原      告  甲○○
    訴訟代理人  乙○○
    被      告  勞工保險局
    代  表  人  郭芳煜
右當事人間因農保事件，原告不服行政院中華民國八十八年十一月廿四日台八十八訴
字第四二九五三號再訴願決定，提起行政訴訟，本院判決如左：
    主  文
原告之訴駁回。
訴訟費用由原告負擔。
    事  實
緣原告之母李謝春妹係屏東縣內埔地區農會農保被保險人，因急性淋巴性白血病併鼻
腔、口腔及淋巴腺肥大，申請殘廢給付。經被告依其檢送之財團法人長庚紀念醫院高
雄分院民國八十七年五月十三日出具之殘廢診斷書所載情形，審認其殘廢程度符合農
民健康保險殘廢給付標準表第四十一項第七等級，且其殘廢後已無法繼續從事農作，
乃於八十七年七月六日以保受字第六○一○一八八號函副知李謝春妹，自八十七年五
月十三日起逕予退保，並核付殘廢給付四四○日，計新臺幣（下同）一四九、六○○
元。原告不服，（被保險人於同年七月四日死亡），向農民健康保險監理委員會申請
審議，被駁回，原告不服，循序提起訴願、再訴願，遞遭決定駁回，遂提起行政訴訟
。茲摘兩造訴辯意旨如次：
原告起訴意旨略謂：一、被保險人因遭受傷害或罹患疾病，經治療終止後，如身體遺
存障害，適合殘廢給付標準表規定之項目，並經保險人自設或特約醫療機構診斷為永
久殘廢者，得按其當月投保金額，依同表規定之殘廢等級及給付標準，一次請領殘廢
補助費。此乃農民健康保險條例第三十六條第一項前段所明定。另同條例第三十七條
第六款規定「被保險人身體遺存障害，『不適合』殘廢給付標準表所定之各項目時，
『得衡量其殘廢程度，比照同表所定之身體障害狀態，定其殘廢等級』。據長庚紀念
醫院高雄分院所開具之殘廢診斷書十八項「殘廢部位」固然只填鼻腔及口臏致被告核
定給付七級四四○日，但查殘廢等級表共十系列一六○項障害項目並無白血病所致身
體障害狀態之殘廢部位，因此醫師無法再填殘廢給付標準外之「殘廢部位」並無不妥
。另殘廢診斷書二十四項「殘廢部位與程度之詳細圖解說明」也詳述「病患因『白血
病』併．．．。『無法從事工作，需人照顧』」。既然殘廢診斷書第二十四項「殘廢
部位」．．．，醫師亦將白血病填入「殘廢部位」，並非被告所稱未填，另外「程度
」一項，醫師也詳載「無法從事工作，需人照顧」，因此縱然殘廢給付標準表無「白
血病所致身體障害狀態」之殘廢等級及標準，但依農民健康保險條例第三十七條第六
款規定，被告應「衡量其殘廢程度，比照同表所定之身體障害狀態，定其殘廢等級」
。依照殘廢給付標準表所定障害項目，與殘廢診斷書「程度」所載「無法從事工作，
需人照顧」之相關項目為精神系列第一、二、三項，神經系列第五、六、七項與胸腹
部臟器系列第四四、四五、四六項等九項。被告應按此九項殘廢程度及其附註比照定
其殘廢等級才是。二、另依勞保業務交查準則之農民健康保險業務內容三：殘廢給付
部分，其交查標準四：「其他殘廢程度無法僅憑診斷書核定等級需綜合審各項客觀事
實者。」皆有明定訪查要點，依殘廢診斷書第二十四項內容與實際核付之等級實有太
大出入，而被告從未派員訪查，竟斷下結論實有不妥。三、依農民健康保險條例第一
條後段規定：本條例未規定者，適用其他有關法律；另依保險法第五十四條第二項：
「保險契約之解釋，應探求契約當事人之真意，不得拘泥於所用之文字，如有疑義時
，以作有利於被保險人之解釋為原則。」今原告之母因白血病（乃骨髓因不成熟細胞
浸潤以致於衰竭的表現 Lymphoblastic Leukaemia）致長期臥床，終日需專人照顧服
侍，而被告於審查案件如此草率，亦無派員訪查使原告權益受損，實有違農保條例之
立法宗旨：「為維護農民健康，增進農民福利，促進農村安定」。為此，請判決撤銷
原處分及一再訴願決定等語。
被告答辯意旨略謂：一、本案據財團法人長庚紀念醫院高雄分院八十七年五月十三日
出具之殘廢診斷書載，李謝春妹因鼻病併淋巴腺腫大，鼻腔及口腔肥大併鼻塞嚴重，
咀嚼功能不佳，化學治療效果不佳無法從事工作，需人照顧；僅能攝取粥、糊之類食
物。據此，被告核定其殘廢程度符合標準表第四十一項第七等級。二、至其提起行政
訴訟理由略稱：「原告之母因白血病致長期臥床，終日需專人照顧服侍，其殘廢事實
依農保條例第三十七條第六款，應比照殘廢給付標準表精神神經及胸腹部臟器障害系
列相關規定，及其附註規定並派員訪查後定其殘廢等級」乙節，惟查本案之殘廢診斷
書所載殘廢部位為「鼻腔及口腔」並無其他部位殘廢之記載，而殘廢說明記載：「僅
能攝取粥、糊之類食物」其殘廢符合上開標準表第四十一項規定。綜上，其因「白血
病」經治療後僅導致鼻腔及口腔殘廢，自無比照殘廢給付標準表精神神經及胸腹部臟
器障害系列之適用，被告按其殘廢部位核發給付，並無不符。否則「殘」、「病」不
分，殘廢給付項目之規定將形同虛設。又本案殘廢診斷書所載殘廢部位及殘廢程度已
至為明確，亦無須派員訪查之必要。故被告依原告之母殘廢程度審定符合殘廢給付標
準表第四十一項第七等級。原告之訴為無理由，請判決駁回等語。
    理  由
按「被保險人因遭受傷害或罹患疾病，經治療終止後，如身體遺存障害，適合殘廢給
付標準表規定之項目，並經保險人自設或特約醫療機構診斷為永久殘廢者，得按其當
月投保金額，依同表規定之殘廢等級及給付標準，一次請領殘廢補助費。」為農民健
康保險條例第三十六條第一項前段所明定。而殘廢給付標準表障害項目第四十一項規
定，為咀嚼、嚥下或言語之機能遺存顯著障害者，殘廢等級七，給付標準四四○日。
又咀嚼、嚥下機能遺存顯著障害，係指不能充分作咀嚼、嚥下運動，致除粥、糊或類
似之食物以外，不能攝取或嚥下者，為殘廢給付標準表咀嚼嚥下及言語機能障害附註
一之(二)所明定。查，本件原告之母李謝春妹係屏東縣內埔地區農會申報加入農民健康
保險之被保險人，因鼻腔及口腔肥大，白血病併淋巴腺腫大，鼻塞嚴重，咀嚼功能喪
失，經化學治療無法痊癒，於八十七年五月十八日向被告申請殘廢給付。被告以其殘
廢程度符合殘廢給付標準表第四十一項第七等級，應領殘廢給付四四○日，計一四九
、六○○元，並以其殘廢後已無法繼續從事農作，依農民健康保險條例第三十九條規
定，保險效力即行終止，應依同條例施行細則第十八條規定，自審定成殘日八十七年
五月十三日逕予退保，乃於八十七年七月六日以八七保受字第六○一○一八八號函屏
東縣內埔地區農會，並副知李謝春妹。原告就核定殘廢等級及給付標準部分不服，循
序提起行政訴訟，主張：原告之母因白血病致長期臥床，終日需專人照顧服侍，其殘
廢事實依農民健康保險條例第三十七條第六款，應比照殘廢給付標準表精神神經及胸
腹部臟器障害系列相關規定，及其附註規定，並派員訪查後定其殘廢等級；即依診斷
書所載「無法從事工作，需人照顧」之情形而言，應依殘廢給付標準表第一、二、三
、五、六、七、四十四、四十五及四十六項九項中，比照其殘廢等級核發殘廢給付。
況依農民健康保險條例第一條後段規定，適用保險法第五十四條第二項之結果，應由
被告派員訪查後，作最利於被保險人之處分云云。經查，本件殘廢情形，依財團法人
長庚紀念醫院高雄分院出具之殘廢診斷書記載，李謝春妹因鼻病併淋巴腺腫大，鼻腔
及口腔肥大併鼻塞嚴重，咀嚼功能不佳，化學治療效果不佳，無法從事工作，需人照
顧，僅能攝取粥、糊之類食物；亦即本案之殘廢診斷書所載殘廢部位為「鼻腔及口腔
」，並無其他部位殘廢之記載，而殘廢說明記載：「僅能攝取粥、糊之類食物」，其
殘廢符合上開標準表第四十一項規定。雖診斷書載有因「白血病」經治療後僅導致鼻
腔及口腔殘廢，自無比照殘廢給付標準表精神神經及胸腹部臟器障害系列之適用，即
本件殘廢，非屬殘廢給付標準表第一、二、三、五、六、七、四十四、四十五及四十
六項之規定。至於診斷書上「白血病」僅係疾病名稱，非殘廢種類，自不得據此核定
殘廢給付，否則「殘」、「病」不分，殘廢給付項目之規定將形同虛設。又本案殘廢
診斷書所載，殘廢部位及殘廢程度已至為明確，自無須派員訪查之必要。原告主張，
核無足採。揆諸首揭說明，本件被告依原告之母殘廢程度，審定符合殘廢給付標準表
第四十一項第七等級，核無違誤，一再訴願決定遞予維持，亦無不合。原告猶執前詞
，聲明撤銷，為無理由，應予駁回。
據上論結，本件原告之訴為無理由，爰依行政訴訟法施行法第二條、行政訴訟法第九
十八條第三項前段，判決如主文。
中    華    民    國      九十      年      八        月      二        日
                    最 高 行 政 法 院  第 五 庭
                                審 判 長 法  官      廖  政  雄
                                         法  官      趙  永  康
                                         法  官      林  清  祥
                                         法  官      鍾  耀  光
                                         法  官      姜  仁  脩
右  正  本  證  明  與  原  本  無  異
                                         法院書記官  莊  俊  亨
中    華    民    國      九十      年      八        月      三        日


司法院資訊處製作；財團法人民間司法改革基金會備份。
